臺灣高等法院刑事判決
111年度上訴字第1616號
上　訴　人　臺灣宜蘭地方檢察署檢察官
被　　　告　魏順男　
　　　　　　　　　　
　　　　　　　　　　
上列上訴人因被告違反洗錢防制法等案件，不服臺灣宜蘭地方法
院110年度訴字第375號，中華民國11年3月9日第一審判決（聲請
簡易判決處刑案號：臺灣宜蘭地方檢察署110年度偵字第3283號
），提起上訴，本院判決如下：
    主  文
上訴駁回。
    理  由
一、聲請簡易判決處刑意旨略以：被告魏順男（下稱被告）依一
    般社會生活之通常經驗可知申請帳戶使用係輕而易舉之事，
    一般人無故取得他人金融帳戶使用之行徑常與財產犯罪密切
    相關，而可預見不自行申辦帳戶使用反而四處蒐集他人帳戶
    資料者，通常係為遂行不法所有意圖詐騙他人，供取得及掩
    飾詐得金錢所用，即可預見提供帳戶予他人使用，可能幫助
    犯罪份子作為不法收取款項之用，並供該人將犯罪所得款項
    匯入，而藉此掩飾犯罪所得之真正去向，但仍基於容任該結
    果發生亦不違背其本意之幫助詐欺取財與幫助掩飾詐欺所得
    去向之洗錢之不確定故意，於民國110年1月6日下午2時許，
    在宜蘭縣宜蘭市舊城東路47號統一超商佳旺門市，由被告將
    其向中國信託商業銀行宜蘭分行所申請之帳號000000000000
    號帳戶及其向華南商業銀行宜蘭分行所申請之帳號00000000
    0000帳戶（上開帳戶合稱為本案帳戶）之提款卡，以店到店
    之方式寄送予LINE暱稱「羅心怡」真實姓名年籍不詳之人使
    用，並將密碼以LINE方式告知該人。該人取得被告所有上揭
    銀行帳戶之提款卡及密碼後，即與其所屬詐欺集團成員，基
    於意圖為自己不法所有之詐欺犯意聯絡，分別為下列行為：
    （一）該詐欺集團成員於110年1月10日下午2時53分許，撥
    打電話予告訴人朱寶綢，佯稱係其表弟，因急用欲借款，使
    朱寶綢不疑有他陷於錯誤，於110年1月11日上午9時許，委
    託其妹朱寶卿至臺北市內湖區成功路3段174巷12號國泰世華
    銀行文德分行，臨櫃匯款新臺幣（下同）50,000元至被告所
    申請之上揭華南商業銀行帳戶內；（二）該詐欺集團成員於
    110年1月8日下午5時42分許，撥打電話予告訴人林山林，佯
    稱係其外甥，因急用錢，欲向其借款，使林山林不疑有他陷
    於錯誤，於110年1月11日上午11時25分許，至嘉義縣大林鎮
    祥和路246號彰化銀行，臨櫃匯款100,000元至被告所申請之
    上揭中國信託商業銀行帳戶內；（三）該詐欺集團成員於11
    0年1月12日某時許，以LINE向告訴人劉鳳玉佯稱係其姪子，
    因急需現金，欲向其借款，使劉鳳玉不疑有他陷於錯誤，於
    110年1月12日中午12時24分許，操作提款機匯款30,000元至
    被告所申請之上揭華南商業銀行帳戶內。因認被告係涉犯刑
    法第30條第1項前段、違反洗錢防制法第2條第2款、第14條
    第1項之幫助洗錢罪嫌及刑法第30條第1項前段、同法第339
    條第1項之幫助詐欺取財罪嫌。
二、按認定犯罪事實所憑之證據，雖不以直接證據為限，間接證
    據亦包括在內，然無論直接證據或間接證據，其為訴訟上之
    證明，須於通常一般之人均不致有所懷疑，而得確信其為真
    實之程度者，始得據為有罪之認定，倘其證明尚未達此一程
    度，而有合理之懷疑存在時，無從為有罪之確信，自不得遽
    為有罪之判決；苟積極證據不足以為不利於被告事實之認定
    ，自應為有利於被告之認定，更不必有何有利之證據。
三、公訴意旨認被告涉犯上開幫助詐欺取財、幫助洗錢罪嫌，無
    非係以被告之供述，告訴人朱寶綢、林山林、劉鳳玉之指述
    ，告訴人朱寶綢提出之國泰世華銀行匯款憑證、告訴人林山
    林提出之彰化銀行匯款回條聯及通訊軟體LINE對話內容翻拍
    照片、告訴人劉鳳玉提出之通訊軟體LINE對話內容翻拍照片
    ，及中國信託銀行回函所附存款交易明細、華南商業銀行回
    函所附帳戶交易明細等，為其主要論據。訊據被告固坦承於
    上開時、地，將本案帳戶提款卡、密碼以上開方式寄交於LI
    NE暱稱「羅心怡」之人，然堅詞否認有何幫助詐欺或洗錢之
    犯意，辯稱：伊是因為要找家庭代工，始應對方要求提供帳
    戶提款卡及密碼供作給付材料補助費之用，對方並承諾會在
    3天後將提款卡交還，事後才發現被騙，伊並無幫助詐欺或
    幫助洗錢之犯意等語。
四、經查：
　㈠被告將本案帳戶提款卡，以店到店方式，寄送予LINE暱稱「
    羅心怡」之人，並將密碼以LINE通訊軟體告知對方一節，業
    據被告供承不諱（宜蘭分局卷第4至5頁，偵字第3283號卷第
    12頁背面，原審訴字卷第33頁，本院卷第84頁），並有卷附
    被告與「羅心怡」間LINE對話紀錄、統一超商代收款專用繳
    款證明顧客聯在卷可憑（原審簡字卷第279至291、63頁）。
    其次，告訴人朱寶綢、林山林、劉鳳玉於上開時、地因受不
    詳詐欺集團成員之詐騙而陷於錯誤，分別於上開時間將上述
    金額匯入被告所提供之本案帳戶一節，亦據告訴人朱寶綢、
    林山林、劉鳳玉指述明確（宜蘭分局卷第7至9、11至16頁）
    ，且有告訴人朱寶綢提出之國泰世華銀行匯出匯款憑證及存
    摺封面影本、告訴人林山林提出之彰化銀行匯款回條聯及其
    與詐欺集團成員之LINE對話內容暨匯款單翻拍照片、告訴人
    劉鳳玉提出之與詐欺集團之LINE對話內容翻拍照片及通話紀
    錄明細，暨中國信託商業銀行110年2月5日函及所附存款基
    本資料及交易明細、華南商業銀行110年2月24日函及所附基
    本資料及帳戶交易明細，與受理各類案件紀錄表、帳戶個資
    檢視報表、內政部警政署反詐騙諮詢專線紀錄表、受理詐騙
    帳戶通報警示簡便格式表、受理刑事案件報案三聯單、金融
    機構聯防機制通報單等件在卷足佐（宜蘭分局卷第17至54頁
    ）。此部分事實，固堪認定。
　㈡就被告辯稱係因找家庭代工，始應LINE暱稱「羅心怡」之人
    要求，寄送本案帳戶提款卡並提供密碼予對方一情，有卷附
    被告與「羅心怡」間LINE對話紀錄在卷可憑。
　⒈觀之上開LINE對話紀錄所示（原審簡字卷第223頁至第245頁
    ），被告係於110年1月5日下午2時27分許與「羅心怡」聯絡
    洽詢家庭代工事宜，「羅心怡」即告知代工方式、入職要求
    ，並稱需要被告提供銀行帳戶，公司會用被告的帳戶做入職
    登記、購買材料，可免去押金及運費，並申請薪資補貼金等
    語，被告進一步詢問工作細節，「羅心怡」則反問被告是否
    有帳戶可提供薪轉，雙方進行約7分鐘之通話，被告回覆稱
    可提供本案帳戶，「羅心怡」復要求被告提供電話、地址、
    提款卡、存簿及身分證正反面照片，被告答稱明日再寄出、
    擔心會寄去詐騙集團等語，「羅心怡」即向被告表示，辦好
    登記會直接送還被告，且與被告進行約6分鐘之通話；嗣於1
    10年1月6日中午12時許，「羅心怡」多次撥打電話予被告，
    詢問被告是否可以現在去寄包裹，同日下午2時許，雙方再
    進行約3分鐘之通話，對方並傳送「羅心怡」之身分證正面
    及反面，稱這是自己的身分證，並向被告保證沒有任何風險
    等，以取信被告，被告始依指示傳送身分證正反面照片；嗣
    於同日下午2時9分許，「羅心怡」詢問被告是否已抵達統一
    超商，告知操作ibon機台完成寄件之流程，被告依指示完成
    寄件後，於同日下午4時38分許，「羅心怡」又稱為確認帳
    戶可以正常存入款項，要求被告提供本案帳戶提款卡密碼，
    同時向被告稱若之後不放心再改新密碼即可，被告不疑有他
    而依指示告知密碼、行動電話及地址，「羅心怡」並將被告
    個人資料（含姓名、身分證字號、送貨地址、帳戶、密碼）
    傳送予被告確認，被告並詢問匯款為何需要提供密碼，「羅
    心怡」答以因為將來薪水及補助款要匯入該帳戶，所以要先
    確認帳戶沒有問題後，被告復繼續詢問家庭代工相關細節。
    由上開對話內容，已可見被告確係因欲找家庭代工，而與暱
    稱「羅心怡」之人聯繫，在對話中，被告多次詢問有關家庭
    代工之細節，並詢問對方要求提供帳戶提款卡、密碼之目的
    ，而「羅心怡」就被告所詢家庭代工事項，例如「一盒200
    顆珠子對不對」、「每一次商品都不一樣嗎」，仍答稱：「
    是的噢」、「目前不會換」、「有換的話會提前通知」等語
    （原審簡字卷第236頁），加以「羅心怡」面對被告詢及工
    作內容時，均以營造出確有其事之假象取信於被告，甚且傳
    送「羅心怡」身分證正反面照片，使被告相信確有其人，足
    見被告所辯因家庭代工而誤信「羅心怡」的說詞提供提款卡
    及密碼，並非無稽。被告在詢問家庭代工事項、提供本案帳
    戶提款卡密碼之用途後，始依「羅心怡」指示前往便利商店
    寄出本案帳戶提款卡，已難認被告主觀上具有幫助詐欺取財
    或共同為詐欺取財犯行之故意，亦無從以此認被告對於本案
    帳戶內之款項可能涉及不法抑或洗錢防制法之特定犯罪已有
    預見，而具有洗錢之犯意。
　⒉加以被告寄出提款卡後，多次追問對方是否已經收到包裹，
    並稱：「我會怕只是問一下」等語，而該「羅心怡」仍以話
    術稱「嗯嗯 我也是怕你們擔心」、「所以才過來值班」、
    「隨時回復你們」、「材料部今天明天都沒工作啊」、「很
    多人的都沒取件喔」、「他會一起取件」等語，誆騙被告，
    而被告再詢問：「送回來的時間會延後對不對」，該「羅心
    怡」又稱：「我會叫他盡量優先幫你登記一下 讓你盡量早
    點收到貨」，被告在對方通知收到包裹後，詢問「什麼時候
    材料會到」，對方仍答稱：「禮拜四之前會給你送過去的」
    等語；且提醒被告：「那你那邊如果有收到補貼金的存入的
    話 你先不要動噢」、「等我這邊通知全部登記好了你再去
    用」等語，見被告詢及「為什麼先不要動 還是你們還要先
    辦什麼手續嗎」，「羅心怡」見狀即推稱：「對啊」、「要
    先給你辦登記入職啊」、「沒有什麼啊」，被告不放心仍追
    問「我把名字給你還有什麼給你」，對方即稱：「不用啊」
    、「之前都給你登記好了」、「之前你名字跟電話不是都給
    我了」、「就不用再給一次了」、「全部登記好了我會通知
    你哦」、「免得到時候有爭議」等語，而被告再追問「所謂
    的入職手續是有一個需要扣到勞保健保嗎」，對方又稱：「
    不用的」、「只是實名登記 不會有用到你的勞健保還是其
    他扣款的」、「這個你不用擔心」，被告仍再詢問：「所謂
    的入職手續是什麼」，對方仍堅稱：「就是實名登記一下有
    你這個人在我們公司作加工而已啊」等語（原審見子卷第23
    8至241頁），由被告在提供本案帳戶之提款卡及密碼予「羅
    心怡」後，猶一再追問對方已否收到包裹之舉，可見被告並
    未放任對方無端使用其帳戶資料，甚且就對方所稱之「入職
    登記」究竟是何內容，亦加以詳細詢問，顯與一般基於幫助
    詐欺、洗錢犯意而提供帳戶資料予詐欺集團者，對於自己提
    供之金融帳戶資料流向毫不在意，亦未曾追問對方將如何使
    用自己之金融帳戶等狀況，顯然有別，是被告主觀上是否對
    於其所提供之金融帳戶將供他人匯入受詐騙之款項、供詐欺
    集團成員取得詐欺贓款、掩飾金流等用途，亦屬有疑。
　⒊況且，被告於收到中國信託銀行APP通知其帳戶有款項匯入，
    隨即予以截圖傳送予「羅心怡」，詢問帳戶內何以有2萬元
    現金，對方猶承前以話術所營造之家庭代工入職登記等虛偽
    情境，誆稱：「現在嗎」、「什麼時候進去的」、「你華南
    有收到入帳通知嗎」、「這個是公司這邊已經在幫你實名登
    記了噢」、「在幫你做流水帳」、「做完就把你的帳戶還有
    3200的補貼金給你」、「這樣你清楚嗎」等語，甚且逾110
    年1月12日稍早仍提醒被告：「你不要動噢」、「補貼金確
    定好了我再跟你講你再去領」、「我今天跟材料部確定一下
    明天給你答復可以嗎」等語，嗣於110年1月12日下午5時30
    分許，被告撥打電話予「羅心怡」，並發送訊息稱：「如果
    是你們的問題請你們幫我解決掉 我可以不做代工」，對方
    猶誆稱：「我明白」、「如果是公司的問題 公司這邊一定
    會幫你處理好」，被告復稱：「那警局那邊你們有要先幫我
    處理啊」，對方仍推稱：「我有跟材料部講了 他說現在銀
    行已經下班了 可能要明天早上才能處理」、「要等明天去
    銀行核實一下才能」等語，而被告發現本案帳戶被列為警示
    帳戶時，亦向「羅心怡」稱：「那我現在能不能先去報警你
    房我自己出事」、「我的帳戶給你們之後結果現在變成警示
    帳戶那我該怎麼處理」等語，對方猶安撫被告稱：「你可以
    等明天早上銀行開門了我們去核實了再處理嗎」、「現在銀
    行下班了」、「怎麼用」等語（原審簡字卷第241至245頁）
    ，益徵本案帳戶遭詐欺集團成員用以取得詐欺犯罪所得、掩
    飾贓款流向等情，顯已逸脫被告所認知本案帳戶提款卡密碼
    交付「羅心怡」之目的，而有違被告之本意甚明。
　㈢雖檢察官主張被告智慮成熟、具有相當社會經驗，應可預見
    將本案帳戶交付陌生人可能幫助他人實施詐欺犯罪，使自己
    無法控制本案帳戶之使用方式及流向云云。然被告屬肢體重
    度障礙者，有卷附被告陳述書所附之身心障礙證明在卷足憑
    （見魏順男被詐欺卷第55頁），則被告所稱其工作經驗有限
    、因肢體障礙而在網路上找家庭代工以補貼家用等情，應非
    子虛。是被告在生活單純、較少與社會接觸之狀況下，即便
    已小心詢問諸多工作細節，然在暱稱「羅心怡」之人所預設
    之層層話術下，客觀上實難認被告確能預見交付本案帳戶予
    「羅心怡」後，可能被用於從事詐欺、洗錢等不法行為。此
    外，依卷附本案帳戶之交易明細及存摺影本所示，本案帳戶
    於被告交付於「羅心怡」前，並非鮮少使用，經常有款項存
    入（宜蘭分局卷第48至50、54，魏順男被詐欺卷第44至46、
    51至52頁），加以被告於原審供稱有從事政府安心上工及葡
    眾傳銷等工作，葡眾傳銷會於每月15日將前一個月的銷售傭
    金匯入華南商業銀行帳戶一節（原審訴字卷第71至72、73頁
    ），亦觀之華南商業銀行帳戶存摺內頁於109年12月猶有載
    為葡眾企業之匯款入帳，且於110年1月1日至5日仍有4筆現
    金存入中國信託銀行帳戶即明。是由本案帳戶上開使用狀況
    ，實與一般為圖酬勞而將甫開設之新戶或久未使用之帳戶交
    付他人容任作為不法用途之狀況有別，無從以此推論被告有
    何能預見將本案帳戶交予「羅心怡」將可能遭詐欺集團使用
    ，且縱使詐欺集團成員使用該帳戶取得詐欺贓款仍不違反其
    本意之情形。
　㈣綜上，被告固因誤信「羅心怡」之說詞，而提供本案帳戶之
    提款卡、密碼，然並無其他積極證據足資證明被告提供本案
    帳戶之目的，係為供幫助「羅心怡」等詐欺集團成員用於詐
    取他人財物之幫助詐欺犯行，卷內亦無證據證明被告在提供
    本案帳戶提款卡前，有何預見將製造金流斷點而為洗錢之犯
    罪故意。本案依檢察官所提證據，尚不足以說服法院形成被
    告有罪之確信，此外，復查無其他積極證據足認被告涉有公
    訴意旨所指幫助詐欺、幫助洗錢等犯行，依照上開說明，既
    然不能證明被告犯罪，自應諭知被告無罪之判決。　
五、原審以不能證明被告犯罪，諭知被告無罪之判決，核無不合
    。檢察官上訴意旨固以：被告曾詢問「羅心怡」為何匯款需
    要密碼，且在交付帳戶前將帳戶內款項領出，可見被告知悉
    本案帳戶交付後將供不詳之人存提款項之用，況被告所稱可
    獲取3200元之材料補助費，亦非一般工作之合理報酬，被告
    經由網路搜尋，亦可得知詐欺集團之手法，由被告與「羅心
    怡」對話，可見其並非無戒心之人，仍將本案帳戶提款卡寄
    出，容任他人用於存提不明款項，可見被告確有事幫助詐欺
    、洗錢之犯行云云。惟：
　㈠本案被告所應徵之家庭代工是將1盒10色珠子，分別顏色裝好
    ，每盒報酬5元，「羅心怡」稱第一次先安排1000份，酬金
    為5000元，此觀之卷附被告與「羅心怡」間之對話紀錄即明
    （原審簡字卷第223至225頁），是檢察官以「羅心怡」所稱
    「材料補助費」3200元為不合理之報酬，顯與卷證資料不符
    。
　㈡其次，「羅心怡」要求被告提供帳戶資料、並在交還帳戶資
    料同時一併將家庭代工材料送達，被告在第一時間即詢問是
    否可以經由LINE通訊軟體傳送，「羅心怡」即回稱：「大家
    都是需要寄的 要你們的帳戶主要也是為了幫你們實名制登
    記 免去押金和運費 還有幫你們購買材料的材料費 然後幫
    你們申請員工的薪資補貼」等語（原審簡字卷第224頁），
    是在此等話術所營造之情境下，被告雖對於寄出帳戶資料有
    所疑慮，然對方一再以僅是作為「實名制登記」之用、為避
    免工作酬勞匯入人頭帳戶等說法加以保證（原審簡字卷第23
    5頁），甚至傳送「羅心怡」名義之身分證正反面照片，稱
    「這個是我的身分證」 我確認沒有任何風險 我才敢這樣擔
    保 你能賺錢 我也有一點抽成」等語（原審簡字卷第230頁
    ），而見被告懷疑何以需提供密碼時，對方甚至以：「密碼
    改掉沒關係啊」、「匯錢給你不用密碼」等語取信於被告（
    原審簡字卷第234至236頁），是在此等說詞下，實難認被告
    主觀上有何預見甚至知悉本案帳戶交付後將供不詳之人存提
    款項之用。
　㈢至於被告於交付本案帳戶前，固有將帳戶內現金領出之舉動
    ，然被告原審供稱：對方有跟伊說，如果怕的話可以把錢全
    部移走；伊怕對方把伊的提款卡拿去做別的用途，當時只想
    找工作等語（原審訴字卷第69、70頁），然被告一開始確係
    聯繫家庭代工，對方亦煞有介事般告知工作相關細節，甚至
    捏造需要帳戶進行實名制登記、免去押金和運費、幫應徵者
    購買材料、協助申請員工薪資補貼等，是被告主觀上雖仍有
    所擔心，然在對方層層話術保證下，仍將帳戶內款項領出後
    交寄，實難以此即推論被告主觀上已具有可預見該帳戶有作
    為詐欺集團從事詐欺、洗錢犯罪使用而仍予提供之幫助犯意
    。
　㈣況被告完整保留與「羅心怡」之聯繫資料及相關對話內容，
    且於案發後提供予警方偵辦，無非係為證實其所述往來經過
    情節，自不能以此認定被告有何幫助詐欺或洗錢之犯意。檢
    察官上訴意旨執前詞指摘原判決諭知無罪不當，並非有據。
    從而，檢察官之上訴為無理由，應予駁回。
據上論斷，應依刑事訴訟法第368條，判決如主文。
本案經檢察官郭欣怡聲請簡易判決處刑，檢察官林禹宏提起上訴
，經檢察官郭靜文到庭執行職務。
中　　華　　民　　國　　111 　年　　8 　　月　　9 　　日
                  刑事第二十二庭審判長法　官  王美玲
                                      法　官  陳銘壎
                                      法　官  汪怡君
以上正本證明與原本無異。
檢察官如不服本判決，應於收受送達後20日內向本院提出上訴書
狀，惟須受刑事妥速審判法第9條限制。其未敘述上訴之理由者
，並得於提起上訴後20日內向本院補提理由書(均須按他造當事
人之人數附繕本)「切勿逕送上級法院」。
刑事妥速審判法第9條：
除前條情形外，第二審法院維持第一審所為無罪判決，提起上訴
之理由，以下列事項為限：
一、判決所適用之法令牴觸憲法。
二、判決違背司法院解釋。
三、判決違背判例。
刑事訴訟法第 377 條至第 379 條、第 393 條第 1 款之規定，
於前項案件之審理，不適用之。
                                      書記官  高妤瑄　　
中　　華　　民　　國　　111 　年　　8 　　月　　9 　　日